【裁判字號】    98,訴,4442
【裁判日期】    990520
【裁判案由】    偽造文書等
【裁判全文】
臺灣板橋地方法院刑事判決              98年度訴字第4442號
公  訴  人  臺灣板橋地方法院檢察署檢察官
被      告  丙○○
上列被告因偽造文書等案件，經檢察官提起公訴（98年度偵字第
30316 號），本院判決如下：
    主  文
丙○○犯如附表二所示之詐欺取財罪，共參罪，各處如附表二所
示之刑。應執行有期徒刑壹年陸月。
    事  實
一、丙○○於民國94年8 月間，在其實際經營址設臺北縣新莊市
    ○○路361 號之恩典展業有限公司（下稱恩典公司），自任
    會首，召集會期自94年8 月15日起至97年8 月15日止之互助
    會，每會會金新臺幣（下同）3 萬元，最底標3 千元、最高
    標6 千元，採內標制（即活會會員按月扣取標息繳納會款）
    ，含會首共計36會（起訴書誤載35會），於每月15日下午1
    時在上址開標1 次（下稱「甲會」，其中丁○○○以其夫劉
    義豐、其女劉思涵（起訴書誤載劉思含）及其子劉庚樺之名
    義，共計參加6 會）；復於95年11月間，在上址自任會首，
    另召集會期自95年11月5 日起至98年6 月5 日止之互助會，
    每會會金新臺幣（下同）2 萬元，最底標2 千元、最高標4
    千元，亦採內標制，含會首共計36會（起訴書誤載35會），
    於每月5 日下午1 時在上址開標1 次，另於每年12月20日加
    標1 次（下稱「乙會」，其中丁○○○以其夫劉義豐、其女
    劉思涵及其子劉庚樺之名義，共計參加10會〔起訴書誤載9
    會〕）。詎丙○○因經濟週轉困難，利用互助會會員彼此不
    熟識，且多數會員均信任會首而未親自到場投標，認有機可
    乘，竟基於不法所有之犯意，分別於96年10月15日（起訴書
    誤載96年6 月15日）、96年11月15日（起訴書誤載97年2 月
    15日前某日）及97年6 月5 日（起訴書誤載97年6 月15日）
    ，於附表一所示之開標時間，在其上址住處，未經附表一所
    示合會會員丁○○○、陳居萬及吳再福（下稱丁○○○等3
    人）之同意，由丙○○出示事前寫好以阿拉伯數字載明如附
    表一所示願出標息之紙條（紙條上並未書寫標單字樣，且未
    填載被冒標人姓名，僅以阿拉伯字表明金額），向其他到場
    參與投標之會員，或於收取會款時向未到場投標之會員佯稱
    係丁○○○等3 人得標，而向其他活會會員收取會款，致各
    該活會會員陷於錯誤而交付如附表一所示之會款，總計3 次
    詐得之會款金額共75萬2 千元（每次詐得金額詳如附表一編
    號1 至3 所示；詐標時間及填寫標息，依丙○○之供述認定
    ；標息不詳部分，以互助會單載明之最高標計算，詐標之時
    間不詳部分，則採最後停會期日，即以收取活會會款之侵害
    最少數額計算，而為最有利之認定）。嗣丙○○因無力支付
    會款，於97年5 月15日停召甲會，另於97年年5 月5 日停召
    乙會，經丁○○○、陳居萬向其他會員詢問各期得標情形，
    發覺有異，而查獲上情。
二、案經丁○○○訴由臺灣板橋地方法院檢察署檢察官偵查起訴
    。
    理  由
壹、證據能力部分：
    本判決下列所引用之被告以外之人於審判外之陳述（包含書
    面陳述），雖屬傳聞證據，惟檢察官、被告於本院審理中，
    皆表示同意作為證據方法而不予爭執，本院審酌上開證據資
    料製作時之情況，尚無違法不當及證明力明顯過低之瑕疵，
    亦認為以之作為證據應屬適當，依刑事訴訟法第159 條之5
    規定，認該等證據資料均有證據能力，先予敘明。
貳、認定犯罪事實所憑之證據及理由：
一、詐標丁○○○及陳居萬部分：
    此部分事實（即附表一編號1 、2 部分），業據被告丙○○
    於偵查及本院審理中自白甚詳，核與證人即被害人丁○○○
    、陳居萬於偵查中之證述情節大致相符，復有被害人丁○○○提出之上開甲會及乙會之互助會單影本各1 份附卷可稽；
    另有被告宣告停會後，由被告簽發並交付丁○○○作為擔保
    之本票4 張（金額分別為102 萬、96萬6 千元、180 萬、6
    萬）在卷可資佐證。又附表一編號1 、2 之詐標時間，被告
    自承約於96年10月左右（本院卷第67頁背面），此部分因詐
    標時間不詳，且收取2 次活會會款，應於隔月為之，是以96
    年10月15日（相當甲會第26會）為佯稱丁○○○之得標日期
    （起訴書誤載96年6 月15日應予更正）；另以96年11月15日
    （相當甲會第27會）為佯稱陳居萬之得標日期（起訴書誤載
    97年2 月15日前某日應予更正）。綜上，此部分事證明確，
    被告犯行應堪認定。
二、詐標吳再福（附表一編號3）部分：
    訊據被告丙○○坦承於上開2 萬元之「乙會」部分，有於紙
    條上填寫4 千元標息，並向其他會員表示係吳再福得標之事
    實；惟矢口否認有何詐標犯行，並於本院審理中辯稱：吳再
    福是我外祖父，2 萬元互助會單上面記載吳再福的名字，事
    實上是我母親乙○○○，和鄰居甲○○（綽號「東保」或「
    東寶」嬸嬸）跟的會，我外祖父知道這件事情，是我母親跟
    外祖父說的，後來用吳再福的名義填寫標單，吳再福也知道
    ，但是事實上都是我母親與東保嬸嬸繳的錢，我外祖父有同
    意加入互助會，並讓我母親填寫標單得標，而由我借標云云
    （本院卷第24、25、65頁）。經查：
(一)本件被告丙○○就上開乙會部分，於不詳時間，於紙條上填
    寫4 千元標息，並向其他會員表示係吳再福得標等情，為被
    告所自承（本院卷第24頁、第37頁）；核與證人即被害人丁○○○於偵查中之證述情節大致相符（偵他卷第17至19頁）
    ，復有乙會互助會單影本1 紙在卷可稽（偵他卷第6 頁）。
    然本院所應審究之事項厥為：被告於「乙會」以吳再福名義
    ，填寫4 千元之標息得標，究係徵得吳再福同意之借標行為
    ，或係未經吳再福同意之詐標行為？
(二)本件甲會（即上述3 萬元合會）之會期係自94年8 月15日起
    至97年8 月15日止；證人乙○○○於本院審理中證稱：我父
    親吳再福他是在3 萬元的會進行至第十幾個會，差不多一年
    多的時候就中風，這個互助會就給我等語（本院卷第65頁背
    面）；證人即被害人丁○○○於本院審理中亦證稱：吳再福
    當初登記的電話是一個鵝肉扁的人，我懷疑吳再福根本不知
    情，因為吳再福之前就在醫院，人不舒服，被告也有說吳再
    福可能快不行了等語（本院卷第25頁）；是被告辯稱其於95
    年11月5 日召集乙會（即上述2 萬元合會）之際，有得到吳
    再福同意加入互助會一節，是否可採，已非無疑。
(三)證人甲○○於本院審理中證稱：本件2 萬元的會，我跟3 會
    ，是以我孩子李純慧的名義跟2 會及李廷穎名義跟1 會，會
    單上將李廷穎寫錯為「李庭穎」，這3 會有標到1 個，還有
    2 個沒有標，我沒有與被告丙○○的媽媽（指乙○○○）一
    起合跟2 萬元的互助會；另外3 萬元的會我跟「1 個半」，
    是我跟乙○○○一起合跟，被告用台語稱呼我「嬸嬸」，我
    綽號叫做「東保」，因為我以前開店的店名叫做「東保」，
    本件3 萬元互助單上記載「東寶」之人就是我，上述2 萬元
    互助會單記載會員吳再福部分，這個會不是我的等語（本院
    卷第61、62頁）；另證人乙○○○亦於本院審理中證稱：本
    件我跟東保嬸嬸（指甲○○）跟的是3 萬元的會，而不是2
    萬元的會等語（本院卷第64、65頁）。綜上，本件乙會（即
    上述2 萬元合會）之互助會單記載「吳再福」部分，顯與甲○○顯及乙○○○無關。
(四)綜上，被告辯稱乙會互助會單上面記載「吳再福」部分，係
    由乙○○○與甲○○合跟，且吳再福有同意乙○○○填寫標
    單，並由被告借標一節，顯係被告事後卸責之詞，要無足採
    。又被告於本院審理中，對於填寫4,000 元標息之詐標時間
    ，表示已經不記得等語（本院卷第67頁頁背面），此部分因
    詐標時間不詳，應以被告停召乙會之日期即97年6 月5 日（
    起訴書誤載97年6 月15日），而為被告最有利之認定（即收
    取活會會款最少數額）。
(五)按互助會中已得標之死會會員，依互助會契約，無論由何人
    得標，均有按期繳交會款之義務，故對已得標之死會會員並
    無詐欺可言，亦即被告所詐取者，應僅限於活會會員繳納之
    會款，而不及於死會會員所繳納之會款。故本案中計算被告
    詐欺所得金額時，被告擔任會首1 會及已得標之會數，均應
    先予扣除，其計算方式為〔總會數－已得標會數（已含被告
    之首會1 會）〕。從而，本件被告於96年10月15日、同年11
    月15 日 及97年6 月5 日，於附表一所示之開標時間，向到
    場參與投標之會員，或於收取會款時向未到場投標之會員佯
    稱係丁○○○等3 人得標，而向其他會員其他活會會員收取
    會款，致各該活會會員陷於錯誤而交付之會款，總計3 次詐
    得之會款金額共75萬2 千元（每次詐得金額詳如附表一編號
    1 至3 所示；詐標時間及填寫標息，依丙○○之供述認定；
    標息不詳部分，以互助會單載明之最高標計算）。
三、綜上，本件事證明確，被告上開3 次詐欺取財犯行，均堪認
    定。
四、論罪：
    核被告上開3 次所為，均係犯刑法第339 條第1 項之詐欺取
    財罪。被告於附表一編號1 至3 所示每次冒標得標後，向多
    數活會會員詐取財物，時間密接且手法相同，皆應依接續犯
    論以一罪。又被告所為上開3 次詐欺取財犯行，犯意各別，
    行為互殊，應予分論併罰。
五、科刑：
    審酌民眾參與合會，多為儲蓄或在有急需時得藉此籌措財源
    源，被告為圖己利，多次假借丁○○○等、陳居萬及吳再福
    名義得標，而向其他活會會員收取會款，致各該活會會員陷
    於錯誤而交付如附表一所示之會款（26萬4 千元、26萬4 千
    元、22萬4 千元），總計3 次詐得之會款金額高達75萬2 千
    元，致被害人黃姝婷、陳居萬及其他活會會員受有鉅額損害
    ，且迄今仍未與被害人達成和解；又被告犯後就上開佯稱吳
    再福得標部分，猶飾詞否認犯行，難認已有悔悟之意等一切
    情狀，爰分別量處如主文所示之刑，並定其應執行之刑。另
    本件被告用以詐財，而填寫丁○○○等3 人標息之標單共3
    張，雖未扣案；然被告自承每次標會結束，標單均已丟棄等
    語（偵他卷第19頁），應認各該標單均已滅失，爰均不予宣
    告沒收，附此敘明。
參、不另為無罪之諭知：
一、公訴意旨另以：被告丙○○基於意圖為自己不法所有及行使
    偽造文書之犯意，於上揭開標地點，未經丁○○○及陳居萬
    之同意，於甲會（3 萬元互助會）偽造署押及投標金額，假
    冒丁○○○及陳居萬名義標下互助會；另於乙會（2 萬元互
    助會），於起會時，在上址偽造吳再福名義參加互助會，並
    將互助會單交付丁○○○等會員而予以行使；嗣於97年6 月
    15日前某日，在上址，偽以吳再福名義填寫4,000 元標金於
    標單上，向其他會員佯稱已由吳再福得標，並向其他活會會
    員收取會款，均足以生損害於丁○○○、陳居萬、吳再福及
    其他會員，因認被告此部分所為另涉刑法第216 條、第210
    條、220 條之偽造準私文書罪嫌。
二、按犯罪事實應依證據認定之，無證據不得認定犯罪事實；不
    能證明被告犯罪者，應諭知無罪之判決，刑事訴訟法第154
    條第2 項、第301 第1 項分別定有明文。次按在紙上或物品
    上之文字、符號、圖畫、照像，依習慣或特約，足以為表示
    其用意之證明者，關於刑法偽造文書章及該章以外各罪，以
    文書論，刑法第220 條第1 項）固定有明文。惟條文係規定
    「以文書論」，而非規定「以偽造文書論」，故有關同法第
    210 條偽造私文書罪之以無製作權人冒用他人名義而製作內
    容不實之文書，足以生損害於公眾或他人為要件，於偽造同
    法第220 條第1 項之準私文書時，亦同。亦即，偽造準私文
    書罪之成立，仍須無製作權人冒用他人名義，在紙上或物品
    上為文字、符號、圖畫、照像，而依習慣或特約，足以為表
    示其用意之證明，並足以生損害於公眾或他人，始足當之。
    民間互助會之標單，依習慣須填寫一定之金額及會員之姓名
    或其代號，始足以表示係某會員製作之標單。如僅在標單上
    填寫金額，而未書寫標會者之姓名或其代號者，從該標單形
    式上觀之，僅足以表示標會者所欲投標之金額，尚不足以表
    示標會者名義之證明，亦即，並無冒用他人名義可言，尚難
    論以偽造準私文書罪。（最高法院90年台上字第2575號判決
    參照）。經查：本件被告詐標之方式，被告自承在紙條上填
    寫底標金額，但未具名（偵他卷第19頁）；另證人陳居萬於
    偵查中亦證稱其他會員有寄標標單，不確定是誰寫的等語（
    偵他卷第50頁背面），核與被告前揭供述大致相符。是被告
    於上開3 次詐標之標單上，均僅填載表示標息之阿拉伯數字
    ，而未偽填被冒標會員之姓名，被告並無冒用他人名義可言
    ，尚難論以偽造準私文書罪。又本件被告自任會首召集「乙
    會」，而以打字方式製作互助會單（包括繕打吳再福姓名）
    ，被告對「乙會互助會單」本有制作權限，此部分亦無偽造
    私文書犯行可言。又起訴意旨認此部分與上開詐欺取財罪部
    分，有裁判上一罪之想像競合犯關係，爰不另為無罪之諭知
    ，附此敘明。
肆、據上論斷，應依刑事訴訟法第299 條第1 項前段，刑法第
    339 條第1 項、第51條第5 款，刑法施行法第1 條之1 ，判
    決如主文。
本案經檢察官黃嘉妮到庭執行職務。
中    華    民    國    99    年    5     月    20    日
                  刑事第三庭  審判長法  官  王屏夏
                                    法  官  王偉光
                                    法  官  蘇揚旭
上列正本證明與原本無異。
如不服本判決，應於判決送達後10日內敘明上訴理由，向本院提
出上訴狀 (應附繕本) ，上訴於臺灣高等法院。其未敘述上訴理
由者，應於上訴期間屆滿後20日內向本院補提理由書「切勿逕送
上級法院」。
                                    書記官  李郁禎
中    華    民    國    99    年    5     月    24    日
附錄本案論罪科刑法條：
刑法第339條第1項
意圖為自己或第三人不法之所有，以詐術使人將本人或第三人之
物交付者，處5 年以下有期徒刑、拘役或科或併科1 千元以下罰
金。
  附表一：被告丙○○詐標犯行一覽表
 ┌──┬───────┬─────────┬───────┬──────┐
 │編號│詐標時間、地點│本件被告詐標所填寫│被詐欺之活會數│ 詐得金額   │
 │    │（佯稱得標人）│之標息（以被告供述│（即總會數－應│（即被詐欺之│
 │    │              │認定；不詳部分，採│有死會數）    │活會數活會│
 │    │              │最有利被告之認定，│              │會員當月應繳│
 │    │              │以互助會單載明之最│              │金額）      │
 │    │              │高標計算）        │              │            │
 ├──┼───────┼─────────┼───────┼──────┤
 │ １ │96年10月15日、│6,000元           │36－25＝11 （ │264,000 元  │
 │    │恩典公司（甲會│                  │按每個活會應繳│（11活會  │
 │    │第26會佯稱劉黃│                  │24,000元）    │ 24,000元） │
 │    │姝婷得標）    │                  │              │            │
 ├──┼───────┼─────────┼───────┼──────┤
 │ ２ │96年11月15日、│6,000元           │36－25＝11（按│264,000元   │
 │    │恩典公司（甲會│                  │每個活會應繳  │（11活會  │
 │    │第27會佯稱陳居│                  │24,000元）    │24,000元）  │
 │    │萬得標）      │                  │              │            │
 ├──┼───────┼─────────┼───────┼──────┤
 │ ３ │97年6 月5 日、│4,000 元          │36－22＝14（按│224,000元   │
 │    │恩典公司（乙會│                  │每個活會應繳  │（14活會  │
 │    │第23會佯稱吳再│                  │16,000元）    │16,000元）  │
 │    │福得標)       │                  │              │            │
 ├──┴───────┴─────────┴───────┴──────┤
 │                                           合計詐得金額：75萬2千元    │
 └───────────────────────────────────┘
  附表二：被告丙○○所涉詐標犯行之罪刑一覽表
 ┌──┬──────┬──────────┬─────────┐
 │編號│所為犯行    │    所犯罪名        │宣告刑            │
 ├──┼──────┼──────────┼─────────┤
 │1   │附表一編號1 │刑法第339條第1項之詐│處有期徒刑捌月    │
 │    │之詐標犯行  │欺取財罪            │                  │
 ├──┼──────┼──────────┼─────────┤
 │2   │附表一編號2 │刑法第339條第1項之詐│處有期徒刑捌月    │
 │    │之詐標犯行  │欺取財罪            │                  │
 ├──┼──────┼──────────┼─────────┤
 │3   │附表一編號3 │刑法第339條第1項之詐│處有期徒刑柒月    │
 │    │之詐標犯行  │欺取財罪            │                  │
 └──┴──────┴──────────┴─────────┘

司法院資訊處製作；財團法人民間司法改革基金會備份。
